---
title: "Analiza Danych - laboratorium 1"
author:
  name: Adrian Kowalski
  affiliation: Politechnika Krakowska
subtitle: Język R
output:
  html_document:
    df_print: paged
---

# Język R

Język *R* jest jednym z najpopularniejszych języków programowania używanych w analizie danych. *RStudio* jest interaktywnym środowiskiem wykorzystywanym do tworzenia kodu w R. Na tych laboratoriach przypomnimy sobie podstawowe cechy R, które będą niezbędne do efektywnego wykorzystywania go do analizy danych.

Język R posiada bogatą dokumentację dostępną pod adresem [rdocumentation.org](http://www.rdocumentation.org).

## Podstawowa składnia

W języku R możemy deklarować zmienne. Zmienną może być liczba, ciąg znaków, wektor, macierz etc. Nazwa zmiennej, zgodnie z ogólnoprzyjętą konwencją programistyczną, nie możę się zaczynać od cyfry. W celu zadeklarowania zmiennej pod daną nazwą używamy operatora *<-*. Poniższy kod przypisuje do zmiennej x liczbę 5.

```{r}
x <- 5
x
```

Warto zauważyć, że *R* zwraca na wyjście ostatni wywołany obiekt.

```{r}
x <- 5
x
y <- 6
y
```

Możemy róWnież użyć funkcji [print](https://www.rdocumentation.org/packages/base/versions/3.6.2/topics/print) do zwrócenia ciągu znaków na wyjście.

```{r}
print('Ciąg znaków')
```

Do zwracania reprezentacji kilku obiektów jednocześnie można użyć funkcji [cat](https://www.rdocumentation.org/packages/base/versions/3.6.2/topics/cat).

```{r}
cat('1',c(2,3), sep = ',')
```
W powyższym przykładzie zdefiniowaliśmy wektor zawierający elementy *(2,3)* za pomocą konstrukcji *c()*. Wektoryzacja operacji jest jedną z największych zalet *R*. Wkrótce zajmiemy się tym zagadnieniem.

## Instrukcje warunkowe i pętle

### Instrukcja *if*

W *R* możemy (i często będziemy) korzystać z instrukcji warunkowej *if*. Konstrukcję przedstawimy na poniższym przykładzie, który po prostu sprawdza, czy wartość zmiennej *x* jest większa od zera.

```{r}
  if(x > 0){
    print('Wartość zmiennej x jest większa niż 0.')
    } else{
    print('Wartość zmiennej x nie jest większa od 0.')
  }
```
Bardzo przydatną formą tej instrukcji jest funkcja [ifelse](https://www.rdocumentation.org/packages/base/versions/3.6.2/topics/ifelse). Przepiszmy powyższy przykład na składnie tej funkcji.

```{r}
ifelse(x > 0, 'Większa niż 0', 'Nie większa niż 0')
```

### Pętla *for*

Oczywiście w *R* możemy iterować po obiektach używając pętli *for*. Składnie przedstawimy na przykładzie, który wypisze liczby większe od *0* w wektorze.

```{r}
vector1 <- c(1, -24, 252, -1472, 4830, -6048)
for (i in vector1){
  if (i > 0){
    print(i)
  }
}
```
### Pętla *while*

Możemy też używać pętli *while*. Poniżej przykład użycia pętli while do dzielenia z resztą liczb całkowitych dodatnich.

```{r}
x <- 28
y <- 3
r <- x - y
n <- 1
while(r > y){
  r <- r - y
  n <- n+1
}
cat(n, '*' ,y, '+', r, '=', n*y + r)
```

## Definiowanie funkcji

Oczywiście w *R* możemy tworzyć własne funkcje. Poniżej opakujemy nasz algorytm do dzielenia z resztą w wygodną do użycia funkcje.

```{r}
divide <- function(x,y){
  x <- 28
  y <- 3
  r <- x - y
  n <- 1
  while(r > y){
    r <- r - y
    n <- n+1
  }
return(c(x,y,n,r))
}
divide(28,3)
```

## Wektory i wektoryzacja

Na wektorach stworzonych przy pomocy konstruktora *c()* można wykonywać standardowe operacje.

```{r}
x <- c(1,4)
y <- c(-1,2)
x+y
x-y
x*y
x/y
```

Do konkretnej pozycji z wektora odwołujemy się przez nawias kwadratowy []. 
UWAGA: W *R* pierwsza pozycja wektora ma indeks *1*.

```{r}
x <- c(1,2,3,4)
x[1]
x[-1]
x[2:3]
x[c(1,4)]
```
```{r}
translate <- function(x){
  x <- (2*x +1)/(x)
  return(x)
}
translate(c(1,2,3,4))
translate(c(0,1,2,3))
translate(c(Inf,2,3,4))
```

## Macierze

W *R* bez problemu możemy wykonywać operacje na macierzach.

```{r}
matrix1 <- matrix(1:9, nrow=3, ncol=3)
matrix2 <- matrix(9:17, nrow=3, ncol=3, byrow=TRUE)
matrix3 <- matrix(18:23, nrow=3, ncol=2)
matrix1
matrix2
matrix3
```

Macierz 1 ma wymiar `r dim(matrix1)`, macierz 2 ma wymiar `r dim(matrix2)`, a macierz 3 ma wymiar `r dim(matrix3)`.
Suma.
```{r}
matrix1 + matrix2
```
Wyznacznik.
```{r}
det(matrix1)
```
Transpozycja.
```{r}
matrix1
t(matrix1)
```
Wycinanie (slice).
```{r}
matrix1[2,2]
matrix1[2,]
matrix1[,1]
matrix1[1:2,3]
```
Mnożenie
```{r}
matrix1 %*% matrix2 %*% matrix3
```

```{r}
matrix1 * matrix2
```

```{r, error=TRUE}
matrix3 %*% matrix1
```

```{r, error=TRUE}
solve(matrix3)
```

```{r, error=TRUE}
solve(matrix1)
```

```{r}
matrix4 <- matrix(c(1,1,0,1), nrow=2, ncol=2, byrow=TRUE)
solve(matrix4)
```
# Ramki danych

Przechodzimy do najbardziej interesującej nas struktury danych w *R*, czyli ramki danych. To w ramkach danych (albo w podobnych strukturach) będziemy przechowywać w pamięci dane, które analizujemy.

Ramkę danych można zdefiniować na wiele sposobów. Najczęstszym sposobem wykorzystywanym przez nas będzie wczytywanie jej z pliku, np. *.csv*.

```{r}
first_frame <- data.frame(
  name = c('Jan','Anna','Jakub','Krzysztof','Maria'),
  surname = c('Nowak', 'Kowalska', 'Pień', 'Osa', 'Kozak'),
  salary = c(6500,4400,21000,12000,9400),
  position = c('Recruiter', 'IT support', 'Project Manager', 'Developer', 'Developer'),
  hire_date = as.Date(c('2022-05-01','2022-10-1','2015-05-01','2021-01-01','2022-04-01'))
)
print(first_frame)
```
Główną zaletą ramki danych jest łatwy dostęp i wektoryzacja operacji.

```{r}
first_frame$name
```
```{r}
first_frame$name[2] <- 'Katarzyna'
print(first_frame)
```
Szybki podgląd statystyk opisowych danych zawartych w ramce możemy uzyskać za pomocą funkcji *summary()*.

```{r}
summary(first_frame)
```
Do ramki możemy dodawać wiersze za pomocą *rbind()*.
```{r}
new_row <- c('Marian', 'Kowalski', 12000, 'Developer', '2021-01-01')
first_frame <- rbind(first_frame, new_row)
print(first_frame)
```
Za pomocą *cbind()* dodajemy do ramki nową kolumnę.
```{r}
new_column <- c(0.5, 0.5, 1, 1, 0.75, 1)
first_frame <- cbind(first_frame, manhours = new_column)
print(first_frame)
```
### Typ Factor

Zauważmy, że w kolumnie *position* naszej ramki znajdują się kategorie. W *R* w takim wypadku używamy typu *factor*, który jest bardzo wygodny do użycia w praktyce.

```{r}
first_frame$position <- as.factor(first_frame$position)
first_frame$position
```


# Sekcja zadań

### Zadanie 1

Napisz funkcję, która przyjmuje jako argument liczbę. Jeżeli liczba nie jest liczbą całkowitą dodatnią funkcja zwraca 0. Jeżeli ta liczba jest podzielna przez 2, to zwraca jej połowę, a jeżeli nie to zwraca jej trzykrotność powiększoną o 1.

### Zadanie 2

Napisz funkcję obliczającą n-ty wyraz ciągu Fibonacciego.

### Zadanie 3

Policz pierwsze 5 potęg poniższej macierzy. Policz odwrotność jej drugiej potęgi i zweryfikuj, czy *R* się nie pomylił w obliczeniach :).

```{r}
matrixf <- matrix(c(1,1,1,0), byrow=TRUE, nrow=2, ncol=2)
matrixf
```

### Zadanie 4

Korzystając z ramki danych *first_frame* wylicz, kto zarabia najwięcej na jedną godzinę roboczą. Dodaj do ramki danych 3 nowe wiersze z dowolnie wypełnionymi przez siebie danymi. Dodaj kolumne o nazwie *vacation*, w której umieść ilość niewykorzystanych dni urlopu danego pracownika.

### Zadanie dodatkowe

Napisz funkcję, która wyznacza największy wspólny dzielnik dwóch liczb całkowitych i przedstawia ich największy wspólny dzielnik jako kombinację liniową.