---
title: "Regresja i analiza wariancji - suplement"
author:
  name: Adrian Kowalski
  affiliation: Politechnika Krakowska
subtitle: Tidyverse
---

# Tidyverse

Tidyverse jest jedną z najpopularniejszych kolekcji pakietów dostępnych dla języka R. Składa się z kilku pakietów, przystosowanych do wykorzystywania ich wspólnie, o podobnej składni. Pełną listę pakietów można znaleźć pod [następującym](https://www.tidyverse.org/packages/) adresem. Na nasze potrzeby, skupimy się przede wszystkim na pakietach *readr*, *dplyr*, *tidyr*, a w późniejszym etapie na pakiecie *ggplot2*.

*Uwaga: Przed funkcjami pochodzących z pakietów, które nie są podstawowymi pakietami R będziemy używać odwołania do nazwy pakietu, mimo że nie jest to konieczne. Pomoże to przede wszystkim w zorientowaniu się, z którego pakietu aktualnie korzystamy.*

Jeżeli tylko na naszym komputerze nie ma jeszcze tidyverse, instalujemy ten zestaw identycznie jak każdy inny pakiet w języku R, czyli poniższym kodem.
```{r}
#install.packages('tidyverse')
```
Powyższa komenda zainstaluje nam wszystkie pakiety wchodzące w skład tidyverse.
```{r}
library(tidyverse)
```

### Typ tibble

Korzystając z tidyverse mamy do dyspozycji typ danych tibble. Na nasze potrzeby typ danych tibble i data.frame różni się przede wszystkim sposobem wyświetlania danych i kilkoma niuansami technicznymi. Pełną listę różnic można znaleźć w artykułach w [oficjalnej dokumentacji](https://tibble.tidyverse.org/articles/). 

```{r}
first_frame <- data.frame(
  name = c('Jan','Anna','Jakub','Krzysztof','Maria'),
  surname = c('Nowak', 'Kowalska', 'Pień', 'Osa', 'Kozak'),
  salary = c(6500,4400,21000,12000,9400),
  position = c('Recruiter', 'IT support', 'Project Manager', 'Developer', 'Developer'),
  hire_date = as.Date(c('2022-05-01','2022-10-1','2015-05-01','2021-01-01','2022-04-01'))
)
print(first_frame)
```
```{r}
second_frame <- rbind(first_frame, first_frame, first_frame, first_frame, first_frame, first_frame)
print(second_frame)
```
```{r}
first_tibble <- tibble::as_tibble(second_frame)
print(first_tibble)
```

```{r}
third_frame <- data.frame(
  numbers = c(1, 1.6, 1.61, 1.618, 1.6180, 1.61803, 1.618033, 1.6180339, 1.61803398, 1.618033988, 1.6180339887),
  numbers2 = c(5, 57, 577, 5772, 57721, 577215, 5772156, 57721566, 577215664, 5772156649, 57721566490)
)
print(third_frame)
```
```{r}
second_tibble <- tibble::as_tibble(third_frame)
print(second_tibble)
```
Kolejną zaletą typu tibble jest to, że wycinek obiektu tibble zawsze będzie obiektem tibble. Spójżmy na poniższy przykład.
```{r}
third_frame[,1]
```

```{r}
second_tibble[,1]
```

## Readr - ładowanie danych

[Readr](https://readr.tidyverse.org/articles/readr.html) jest pakietem z zestawu tidyverse, który będzie nam służyć do odczytywania danych z pliku. Podstawową funkcjonalnością pakietu readr jest wczytywanie danych od razu do obiektu tibble. Dodatkowo, readr zwraca nam krótki raport z tego co odczytał z pliku, dzięki czemu możemy szybko wykryć błędy podczas wczytywania i je poprawiać.


Kolejną zaletą readr jest tzw. *zgadywanie typów*. W momencie, w którym podczas wczytywania danych nie narzucimy z góry typu, który musi się znajdować w danej kolumnie, readr będzie próbować go "odgadnąć". Domyślnie używa do tego jedynie podzbioru (co najwyżej 1000) wierszy, możemy jednak użyć argumentu *guess_max* do modyfikacji tej wartość. W skrajnym przypadku można ustawić *guess_max = Inf*, wtedy readr użyje całego zbioru do ustalenia typu danej kolumny. 

#### Zadanie 1

Wczytaj, bez dodatkowych parametrów dane z pliku **read_ex1.csv**. Czy wynik wygląda poprawnie? Jeżeli nie, to zastanów się co należy poprawić przy wczytywaniu.

### Zadanie 2

Wczytaj dane z pliu **read_ex2.csv** i zastanów się nad problemami, które wystąpiły.

### Zadanie 3

Jak wyżej dla pliku **read_ex3.csv**.

### Zadanie 4

I dla pliku **read_ex4.csv**.


## Tidyr - "Sprzątanie" danych

[Tidyr](https://tidyr.tidyverse.org/) jest biblioteką, która ułatwia proces *sprzątania* danych. Sprzątanie danych jest pierwszym podstawowym procesem, który podejmujemy przed jakąkolwiek analizą. Ma on na celu ułatwienie przyszłych transformacji i obliczeń na badanym zbiorze. Podczas sprzątania danych należy kierować się trzema podstawowymi zasadami

1. Każda zmienna ma swoją osobną kolumnę.
2. Każda obserwacja ma swój osobny wiersz.
3. Każda wartość ma swoją osobną komórkę. 

Podążając za tymi zasadami łatwiej jest korzystać z wektoryzacji operacji w R. Ponadto, składnia poleceń z pozostałych pakietóW rodziny tidyverse jest znacznie uproszczona, kiedy analizowany zbiór danych jest w tej formie. Najważniejszymi funkcjami pakietu tidyr są *pivot_longer* i *pivot_wider*. 

*Uwaga: Przy transformacjach zbiorów danych przydaje się operator %>%, który podaje jako pierwszy argument do następnej funkcji to co zwróciła poprzednia.*

Czyli w odniesieniu do powyżej uwagi, linjika *x %>% f(y)* jest równoważna z linijką *f(x,y)*.

#### Zadanie 1

Czy dane zawarte w pliku **tidy_ex1.csv** są "posprzątane"? Jeżeli nie, to wykonaj na nich odpowiednie operacje.


#### Zadanie 2

Jak powyżej, tylko dla pliku **tidy_ex2.csv**.

### Zadanie 3

Dla ramki z zadania 1 w podrodziale o pakiecie readr zastosuj polecenie *separate* aby rozbić temperature na wartość numeryczną i jednostkę.


## Dplyr - Manipulowanie danych

[Dplyr](https://dplyr.tidyverse.org/) jest podstawowym narzędziem do wykonywania transformacji na obiektach tibble. Pozwala w prosty sposób wybierać konkretne kolumny, dodawać nowe kolumny na podstawie starych, grupować dane i wykonywać na nich operacje. Za pomocą poleceń z pakietu dplyr możemy również wybierać dane na podstawie warunków logicznych. Operacje, które możemy wykonywać za pomocą dplyr są bardzo mocno zbliżone do tych, które można wykonwywać za pomocą SQL DQL i SQL DML(do tego stopnia, że istnieje pakiet dbplyr, który tłumaczy polecenia dplyr na SQL).

### Zadanie 1 - mutate

Do (sprzątniętej) ramki z zadania 2 z podrozdziału o tidyr dodaj kolumnę "spread" zawierającą różnicę ceny otwarcia i zamknięcia z danego dnia.


### Zadanie 2 - select

Ze (sprzątniętej) ramki z zadania 1 z podrozdziału o tidyr wybierz jedynie kolumne z identyfikatorem i wynikiem z testu z czytania i przypisz je do nowej ramki.

### Zadanie 3 - filter

Z ramki z zadania 1 z podrozdziału o dplyr wybierz te wiersze, które mają dodatnią wartość w kolumnie spread.

### Zadanie 4 - arrange

Ramkę z zadania 1 z podrozdziału o dplyr posortuj rosnąco względem najwyższej ceny dnia.

### Zadanie 5 - relocate

Przenieś kolumnę spread za kolumny High i Low w ramce z zadania 1.

### Zadanie 6 - summarise 

Policz średnie wyniki ze wszystkich testów w poszczególnych grupach dotyczących przygotowania do testów w ramce z zadania 1 dotyczącego tidyr.

### Zadanie 7 

Doprowadź ramkę z rozdziału o readr do porządku :)

### Zadanie podsumowujące

Wczytaj dane z pliku **disney_movies_total_gross.csv**. Pomysły?


###### Bibliografia :)  

Dane wykorzystane w tym notatniku pochodzą z:

 - [Disney](https://www.kaggle.com/datasets/thedevastator/disney-character-success-a-comprehensive-analysi?select=disney_movies_total_gross.csv)
- [Microsoft](https://www.kaggle.com/datasets/berkayalan/microsoft-stock-data-between-2015-and-2022?resource=download)
- [Students](https://www.kaggle.com/datasets/spscientist/students-performance-in-exams)
